【裁判字號】    95,訴,53
【裁判日期】    950831
【裁判案由】    業務過失致死
【裁判全文】
臺灣苗栗地方法院刑事判決                95年度訴字第53號
公  訴  人  臺灣苗栗地方法院檢察署檢察官
被      告  甲○○
                    國民身分證.
選任辯護人  林富華  律師
上列被告因業務過失致人於死案件，經檢察官提起公訴（94年度
偵字第1802號），本院判決如下：
    主  文
甲○○犯業務過失致人於死罪，處有期徒刑陸月，如易科罰金，
以銀元參佰元即新台幣玖佰元折算壹日。
    事  實
一、甲○○為中國石油股份有限公司（下簡稱中油公司）竹南天
    然氣服務中心巡查員（起訴書誤載為輸氣員），負責巡視中
    油公司管線、路面及抄表工作，為從事業務之人，於民國91
    年3 月28日上午10時許，巡視苗栗縣竹南鎮大埔里台13線中
    埔街往北50公尺處中油公司發包由順富瓦斯工程有限公司（
    下簡稱順富公司）承作開關箱遷移工程之施工完工（90年12
    月24日開始施工，翌【25】日淩晨完工）路段時，應注意巡
    視路面之異狀，如有異狀即應回報中油，以便處理，而依當
    時情形又無不能注意之情事，竟疏於注意上開路段有一長約
    70公分、寬約50公分、深約6 公分之坑洞，而未回報中油公
    司填補，致亦疏未注意車前狀況，酒醉騎乘車號RPD-723 號
    機車之陳運康，於當日下午3 時50分行經該地時，因撞到該
    坑洞致人車倒地，而受有頭部外傷合併腦內出血等傷害，嗣
    經附近居民乙○○目擊後報警，經送苗栗縣頭份鎮為恭紀念
    醫院轉送林口長庚紀念醫院急救，延至同年月29日5 時40分
    不治死亡。
二、案經苗栗縣警察局竹南分局報請臺灣新竹地方法院檢察署檢
    察官相驗後，由臺灣苗栗地方法院檢察署檢察官自動檢舉偵
    查起訴。
    理  由
一、訊據被告對於肇事路段係由伊負責巡視，發現路面有異狀，
    應即回報中油公司，以便中油公司處理乙節固坦承不諱，惟
    矢口否認涉有業務過失致人於死犯行，辯稱：案發當日上午
    9 時30分至10時之間，伊曾至案發地點巡視，路面並無異常
    狀態，並未發現有坑洞；縱認肇事地點有坑洞，亦無積極證
    據足以證明被害人陳運昌之死亡與該坑洞之存在具有直接相
    當因果關係云云。惟按使用公路用地之設施，由使用人負責
    養護，如因養護不善致他人遭受損害時，應由使用人負責賠
    償，公路用地使用規則第8 條定有明文。次按刑法上之過失
    ，其過失行為與結果間，在客觀上有相當因果關係始得成立
    。所謂相當因果關係，係指依經驗法則，綜合行為當時所存
    在之一切事實，為客觀之事後審查，認為在一般情形下，有
    此環境、有此行為之同一條件，均可發生同一之結果者，則
    該條件即為發生結果之相當條件，行為與結果即有相當之因
    果關係（參照最高法院著有76年台上字第192 號判例意旨）
    。是本件須審究者，厥為被告是否違反注意義務，即案發地
    點有坑洞而被告未回報中油公司？被害人之死亡與該坑洞之
    存在是否具有相當因果關係？
（一）查肇事地點於90年12月24日至同年月25日淩晨間，曾由中
      油公司發包予順富公司施作開關箱遷移工程，因施作工程
      曾在肇事地點開挖，施工後曾將開挖坑洞填補，並於91年
      2 月4 日由中油公司驗收完成，被告係中油公司竹南天然
      氣服務中心巡查員，肇事地點係由被告負責巡視，發現路
      面有狀況，應即回報中油公司等情，業據被告於警訊時、
      偵查中及本院審理中供承不諱（參見臺灣苗栗地方法院檢
      察署91年度相字第245 號相驗卷第20頁反面、第21頁正面
      、臺灣新竹地方法院檢察署91年度相字第176 號相驗卷第
      19頁反面、本院95年5月19日審判筆錄第4頁），核與證人
      即中油公司竹南天然氣服務中心經理蔡為光、本件工程監
      工曾明星、驗收員饒瑞堂等人於警訊時、偵查中證述情節
      相符（參見臺灣苗栗地方法院檢察署91年度相字第245 號
      相驗卷第14頁反面、第16頁反面、第18頁反面、第54至56
      頁），復有工程合約書、中油公司油品行銷事部90南服搶
      字第008 號工程驗收報告、中油公司天然氣營業處驗收紀
      錄各1 份（參見同上相驗卷第28頁、第24頁、第23頁）附
      卷可稽，是本件被告對於肇事地點之路面狀況是否有異常
      ，致影響行車安全，負有巡視及回報之義務，為從事業務
      之人乙節，應堪認定。
（二）次查，肇事地點於案發時確實存在有一坑洞，該坑洞於案
      發後即由附近居民乙○○以水泥填補，經檢察官到場勘驗
      命員警將填補水泥之坑洞挖起測量深度大小後，再製作道
      路交通事故調查報告表，嗣經測量挖起後之坑洞長約70公
      分、寬約50公分、深約6 公分等情，有臺灣新竹地方法院
      檢察署勘驗筆錄、道路交通事故調查報告表各1 份及照片
      10幀在卷可參（參見臺灣新竹地方法院檢察署91年度相字
      第17 6號相驗卷第17頁、第35頁、第43頁至第47頁）。另
      徵諸證人乙○○於本院審理中證述：「把被害人送去就醫
      ，我就去友旺拿混凝土將坑洞補一補。」、「（問：後來
      另一位檢察官問你，你回答那個坑洞留在那邊已經2 、3
      個禮拜？）因為對面我還有房子，所以我每天要在那個路
      口進出，那坑洞已經很久了，之前不知道做什麼工程，有
      挖起來，又填補，後來下陷成坑洞。」等語（參見本院95
      年8 月17日審判筆錄第5 頁）、證人即承辦警員丙○○於
      本院審理中證述：「（問：檢察官在現場做什麼動作？）
      因為當初我去處理時，有那個坑洞，勘驗時坑洞已經被補
      起來，檢察官當場要我們把坑洞挖起來，測量坑洞的深度
      。」等語（參見上揭審判筆錄第13、14頁），及相驗卷附
      照片（參見臺灣新竹地方法院檢察署91年度相字第176 號
      相驗卷第14頁、第15頁、第40頁、第42頁、第43頁至第47
      頁）亦顯示肇事地點案發後而以混凝土填補過之痕跡等情
      ，益證案發時肇事地點確實有坑洞存在。是被告提出中油
      公司油品行銷事業部天然氣營業處營業管線巡查報告表1
      份，辯稱：伊案發當日巡視肇事地點時並未發現路面有坑
      洞云云，自係事後卸責之詞，不足採信。至辯護意旨認上
      揭坑洞之大小，係案發後經檢察官勘驗現場後命員警將坑
      洞臨時修補之水泥挖起測量深度大小，而得之結果，不能
      證明案發時坑洞之原貌云云，惟查，揆諸證人曾明星於警
      詢時證述：「（問：砂、級配及瀝青規定須覆蓋多深？）
      砂及級配需覆蓋五十公分，瀝青十公分，但有時需視地形
      挖掘深度而定。」、證人饒瑞堂於偵查中證述：「（問：
      你驗收時坑洞有填補紮實？）有，我們填補細沙、級配、
      瀝青」、「我們是分層夯實回填，從下第一層是細砂及保
      護管線的混凝土、上面是級配、最上面是瀝青。」等語（
      參見臺灣苗栗地方法院檢察署91年度相字第245 號相驗卷
      第16頁反面、第54頁、第55頁），即知本件順富公司為施
      作上揭工程，所挖掘的坑洞其深度至少達60公分以上。另
      本件檢察官到場勘驗命員警將填補水泥之上揭坑洞挖起後
      ，經測量長約70公分、寬約50公分、深約6 公分等情，有
      道路交通事故調查報告表份在卷可憑，核與證人丙○○於
      偵查中證述：伊係在場依檢察官之指示將坑洞的補土挖起
      來測量坑洞大小，並重新製作報告表所記載之坑洞長、寬
      、深等語（參見上開相驗卷第61頁）相符，而證人乙○○
      於本院審理中當庭繪製如卷附之坑洞圖，經測量所繪坑洞
      大小結果，長約58公分、寬約45公分（參見本院95年8 月
      17日審判筆錄第4 頁），亦與檢察官到場勘驗坑洞大小之
      結果大致相符，辯護人上揭辯護意旨，自不足採信。
（三）再查，徵諸證人乙○○於本院審理中到庭證述：「我當時
      是在訓練鴿子，我站在4 樓高的鴿籠等鴿子，前面就是馬
      路，我就等著，看到馬路車子過，聽到砰一聲，一輛機車
      就不見了，我就叫我弟弟去報警，我馬上衝下來，警察來
      後，我就機車扶起來，叫救護車來，將被害人送醫，然後
      我就到友旺公司的工地要一些混凝土把坑洞填起來，並在
      上面插樹枝。」、「（問：提示新竹地檢署91年相字第17
      6 號卷第19頁，檢察官問你路上有無刮痕，你說有，刮痕
      是從坑洞斜出去的？）對。」、「我看到被害人騎機車到
      坑洞前，砰一聲機車就不見了，因為如果繼續往前騎我就
      會看到。」、「我看到機車慢慢騎過去，突然就不見，我
      在鴿籠上面，正常情形機車會騎過去，但聽到砰一聲，機
      車就不見了。」等情（見本院95年8 月17日審判筆錄第4
      、5 、7 頁），及證人丙○○於本院審理中亦證述：「因
      為我當初去處理時，有那個坑洞，勘驗時坑洞已經被補起
      來，檢察官當場要我們把坑洞挖起來，測量坑洞的深度。
      」、「隱約有看到從坑洞那邊有一條線，起點是在坑洞前
      一點。該條線是一條曲線，到機車停放處前又沒有了。」
      等語（參見上揭審判筆錄第13頁、第14頁），益證本件被
      害人確因騎乘機車行經上揭肇事地點，撞到該坑洞致人車
      倒地而死亡無訛。而本件經送臺灣省竹苗區車輛行車事故
      鑑定委員會鑑定肇事責任，鑑定結果亦認為路面凹陷影響
      行車安全為肇事次因，有該會93年9 月20日竹鑑字第9310
      24號函檢附鑑定意見書1 份附卷可稽（參見上開相驗卷第
      71頁），故本件被害人之死亡與該坑洞之存在有相當因果
      關係，應堪認定。至被告另辯稱：肇事路段中油公司含伊
      共有5 人輪流巡視，僅令伊1 人負責並不公平云云，惟按
      案發當日既係由被告負責巡視，被告就肇事地點路面即應
      負有注意是否有異狀，致影響行車安全之義務，並就事故
      之發生負過失責任，縱認其他之巡查員亦應就此事故負責
      ，僅屬檢察官是否就其餘之巡查員偵查起訴之問題，而無
      礙被告應負過失責任之成立，是被告上揭辯解，顯不足採
      。
（四）末查，被害人因本件車禍致受有頭部外傷合併腦內出血等
      傷害而死亡，亦經台灣新竹地方法院檢察署檢察官督同法
      醫師相驗屬實，並製有勘驗筆錄、驗斷書、相驗屍體驗斷
      書各1 份在卷足憑（參見臺灣新竹地方法院檢察署91年度
      相字第176 號相驗卷第17頁、第21頁、第24頁）。如上所
      述，本件被告對於肇事地點之之路面狀況是否有異常，致
      影響行車安全，既負有巡視及回報之義務，本應注意巡視
      ，且依案發當時情況又無不能注意之情形，竟疏未注意肇
      事地點存有坑洞，致亦疏未注意車前狀況，酒醉騎乘機車
      之被害人行經該地時，因撞到該坑洞而人車倒地，致受有
      頭部外傷合併腦內出血等傷害而死亡，是被告具有過失甚
      明，且該過失行為與被害人死亡間復具有相當因果關係。
      從而，本件事證明確，被告過失犯行應堪認定，應予依法
      論科。
二、核被告甲○○所為，係犯刑法第276 條第2 項之業務過失致
    人於死罪。爰審酌被告未有犯罪前科，有臺灣高等法院被告
    前案紀錄表1 紙在卷可稽，顯見其素行良好，且本件因被害
    人係酒後騎乘機車且經檢驗其血液酒精含量測定值高達219.
    3mg/dL（經換算呼氣值為1.0965mg/dL） 為肇事主因，及被
    告迄今並未賠償被害人家屬等一切情狀，量處如主文所示之
    刑，以示懲儆。末按行為後法律有變更者，適用行為時之法
    律。但行為後之法律有利於行為人者，適用最有利於行為人
    之法律，刑法第2 條第1 項定有明文。而被告於犯罪時之刑
    法第41條第1 項前段規定：「犯最重本刑為5 年以下有期徒
    刑以下之刑之罪，而受6 個月以下有期徒刑或拘役之宣告，
    因身體、教育、職業、家庭之關係或其他正當事由，執行顯
    有困難者，得以1 元以上3 元以下折算一日，易科罰金。」
    又被告行為時之易科罰金折算標準，修正前罰金罰鍰提高標
    準條例第2 條前段（現已刪除）規定，就其原定數額提高為
    100 倍折算1 日，則本件被告行為時之易科罰金折算標準，
    應以銀元300 元折算1 日，經折算為新臺幣後，應以新臺幣
    900 元折算為1 日。惟95年7 月1 日修正公布施行之刑法第
    41條第1 項前段則規定：「犯最重本刑為五年以下有期徒刑
    以下之刑之罪，而受六個月以下有期徒刑或拘役之宣告者，
    得以新臺幣一千元、二千元或三千元折算一日，易科罰金。
    」比較修正前後之易科罰金折算標準，以95年7 月1 日修正
    公布施行前之規定，較有利於被告，本件爰依刑法第2 條第
    1 項前段，適用修正前刑法第41條第1 項前段規定，就量處
    之刑，諭知易科罰金之折算標準（臺灣高等法院暨所屬法院
    95 年5月座談會決議第5 號參照）。
據上論斷，應依刑事訴訟法第299條第1項前段、刑法第276條第2
項、第2 條第1 項前段，修正前刑法第41條第1 項前段，罰金罰
鍰提高標準條例第1 條前段，修正前罰金罰鍰提高標準條例第2
條，現行法規所定貨幣單位折算新台幣條例第2 條，判決如主文
。
本案經檢察官黃俊嗚到庭執行職務
中    華    民    國    95    年    8     月    31    日
                刑事二庭  審判長法  官  林  燦  都
                                法  官  羅  貞  元
                                法  官  吳  炳  桂
以上正本證明與原本無異。
如不服本判決，應於判決送達後10日內向本院提出上訴狀（應抄
附繕本）。告訴人或被害人如對於本判決不服者，應具備理由請
求檢察官上訴，其上訴期間之計算係以檢察官收受判決正本之日
期為準。
                                書記官  蘇  文  熙
中    華    民    國    95    年    8     月    31    日
附錄本判決論罪科刑法條全文：
刑法第276條第2項：
從事業務之人，因業務上之過失犯前項之罪者，處5 年以下有期
徒刑或拘役，得併科3千元以下罰金。


司法院資訊處製作；財團法人民間司法改革基金會備份。
